【裁判字號】    98,再易,22
【裁判日期】    981020
【裁判案由】    損害賠償
【裁判全文】
臺灣高等法院臺南分院民事判決  98年度再易字第22號
再 審原 告  乙○○
訴訟代理人  吳炳輝  律師
再 審被 告  甲○○
上列當事人間請求損害賠償事件，再審原告對於中華民國98年6
月9日本院98年度上易字第83號確定判決，提起再審之訴，本院
於98年10月6日言詞辯論終結，判決如下：
    主  文
再審之訴駁回。
再審訴訟費用由再審原告負擔。
    事實及理由
一、本件再審原告係對於本院98年度上易字第83號民事確定判決
    ，主張該判決有民事訴訟法第496條第1項第1款適用法規顯
    有錯誤、同項第13款發現未經斟酌之證物及同法第497條就
    足影響於判決之重要證物，漏未斟酌之再審事由，向本院提
    起再審之訴，依同法第499條第1項之規定，專屬本院管轄；
    又再審原告係於98年6月15日收受本院98年度上易字第83號
    判決，有送達證書附於本院前審卷第67頁可參，而於98年6
    月22日具狀向本院提起再審之訴，有再審原告民事再審起訴
    狀附於本院卷(一)可稽，並未逾民事訴訟法第500條第1項所規
    定30日之不變期間，合先敘明。
二、再審原告主張：
  (一)再審被告於原確定判決前訴訟程序，其請求權基礎為民法第
    184條第1項後段，乃原確定判決以未經請求之民法第184條
    第1項前段規定為再審被告勝訴之判決，原確定判決已有訴
    外裁判之法律適用錯誤，及漏未斟酌證據之違法；又再審被
    告所執系爭27紙本票，業經臺灣嘉義地方法院以94年度嘉簡
    字第508號，確認系爭本票債權不存在確定，則上開確定判
    決未依再審程序予以廢棄前，再審被告已不得再依系爭本票
    之金額新台幣（下同）72萬元，向再審原告有所請求，原確
    定判決有違反上開判決既判力之情事；再者，再審原告並無
    偽造系爭本票，又經臺灣嘉義地方法院檢察署以96年度偵字
    第93240號不起訴處分，再審被告未證明其有何損失，原確
    定判決即為再審原告敗訴之判決，均有適用法規顯有錯誤之
    情形。
  (二)系爭本票簽名真偽之爭議，亦經臺灣嘉義地方法院於94年度
    嘉簡字第508號確認本票債權不存在訴訟程序中，囑請鑑定
    筆跡，確非再審原告之簽名，原確定判決漏未斟酌查明，亦
    有再審事由存在。再審原告有正當理由不到場，前程序遽准
    一造辯論而為裁判，亦有未當。
  (三)爰依民事訴訟法第496條第1項第1款、第13款、第497條規定
    提起本件再審之訴。
  (四)於本院聲明：
    1.本院98年度上易字第83號確定判決廢棄。
    2.再審被告之訴駁回。
    3.再審及再審前訴訟費用由再審被告負擔。
三、再審被告則以：
  (一)再審原告主張之再審理由，均已在98年度上易字第83號上訴
    程序中主張，並經鈞院前審斟酌後，判決再審原告敗訴確定
    ，依民事訴訟法第496條第1項但書規定，再審無理由。
  (二)再審原告於臺灣嘉義地方法院以94年度嘉簡字第508號確認
    系爭本票債權不存在事件中，違反真實陳述之義務，否認簽
    發系爭本票，致臺灣嘉義地方法院為其敗訴判決確定，其並
    因而喪失對再審原告之票據追索權，受有損害；又其於本院
    前程序中係主張「侵權行為損害賠償」，與臺灣嘉義地方法
    院94年度嘉簡字第508號確認本票債權不存在案件，二者法
    律關係不同，並無既判力之問題。
  (三)並聲明：
    1.再審之訴駁回。
    2.再審訴訟費用由再審原告負擔。
四、經查：
  (一)按民事訴訟法第496條第1項第1款所謂適用法規顯有錯誤，
    係指法院就認定事實，有適用法規顯然錯誤之情形，並不包
    括漏未斟酌證據、認定事實錯誤，最高法院著有63年度台上
    字第880號判例可供參照。本件再審原告雖主張原確定判決
    ，違反臺灣嘉義地方法院94年度嘉簡字第508號確定判決（
    下稱前確定判決）之既判力，並有訴外裁判，且本件再審被
    告並未證明有何損害，而有適用法規顯然錯誤之再審理由等
    語；惟查：再審原告主張原確定判決違反前確定判決既判力
    ，及再審被告於前訴訟程序僅本於民法第184條第1項後段規
    定請求，原確定判決竟依同條項前段請求，而有訴外裁判等
    再審理由等情，業經再審原告於前訴訟程序為抗辯，並經原
    確定判決調查相關證據後，於事實及理由欄伍、一(一)、二(三)
    詳述不可採之理由；並就再審原告於臺灣嘉義地方法院94年
    度嘉簡字第508號確認本票債權不存在訴訟中，因違反真實
    陳述義務，致再審被告無從對再審原告行使系爭本票之票據
    上權利，受有損害一節，亦於確定判決事實及理由欄伍、二
    (二)中詳述認定之依據，再審原告再以上開理由指摘原確定判
    決有適用法規顯有錯誤之事由，已難信採。況原確定判決係
    本於調查所得之證據，認定事實，並認再審被告依侵權行為
    法律關係，請求再審原告賠償其損害，並非無據，為再審原
    告敗訴之判決，並無再審原告所指認定事實，有適用法規顯
    然錯誤之情形。
  (二)次按當事人發見未經斟酌之證物或得使用該證物者，但以如
    經斟酌可受較有利益之裁判者為限，得以再審之訴對於確定
    終局判決聲明不服，固為民事訴訟法第496條第1項第13款所
    明定；惟所謂當事人發見未經斟酌之證物，或得使用該證物
    者，係指前訴訟程序事實審言詞辯論終結前已存在之證物，
    因當事人不知有此，或雖知之，而未能使用致未經斟酌，現
    始知之，或現始能使用者而言；若在前訴訟程序事實審言詞
    辯論終結前已提出之證物，為確定判決所不採；抑若在前訴
    訟程序事實審言詞辯論終結前尚未存在之證物，本無所謂發
    見，自不得以之為再審事由（最高法院29年上字第1005號及
    32年上字第1247號判例參照）。且當事人以發見未經斟酌之
    證物或得使用該證物為再審理由者，以該證物如經斟酌可受
    較有利益之裁判者為限。申言之，當事人發見之新證物，如
    經斟酌，仍不足動搖原確定判決之基礎者，自不得據為本款
    之再審理由。查，本件再審原告固主張系爭本票確非伊本人
    親自簽名，原確定判決漏未審酌筆跡鑑定部分等情。然查，
    關於此部分，原確定判決已於事實及理由伍、一(二)詳述認定
    之依據；且參酌臺灣嘉義地方法院於94年度嘉簡字第508號
    確認本票債權不存在事件審理期間，雖囑請內政部警政署刑
    事警察局鑑定系爭本票筆跡、指紋是否與再審原告相符，經
    該局鑑定認除其中五枚指紋比對結果與再審原告指紋卡不符
    外，其餘無法比對，且系爭本票上之簽名筆跡，亦難認定等
    情，但再審原告嗣後於臺灣嘉義地方法院檢察署以96年度偵
    字第93240號偵查中坦承簽發系爭本票，顯見該筆跡鑑定於
    前訴訟事實審言詞辯論終結前已存在，且為再審原告所知悉
    ，亦無因未能使用致未經斟酌，現始知之，或現始能使用之
    情事，再審原告以此為再審事由，亦屬無據。
  (三)末按民事訴訟法第466條不得上訴於第3審法院之事件，除前
    條規定外，其經第二審確定之判決，如就足影響於判決之重
    要證物，漏未斟酌者，亦得提起再審之訴。民事訴訟法第49
    7條固定有明文。惟所謂重要證物漏未斟酌，係指足以影響
    判決基礎之重要證物，雖在前訴訟程序業已提出，然未經確
    定判決加以斟酌者而言，或則忽視當事人聲明之證據而不予
    調查，或則就依聲請或依職權調查之證據未為判斷，均不失
    為漏未斟酌，且以該證物足以動搖原確定判決基礎者為限。
    若係於判決理由項下說明無調查必要，或縱經斟酌亦不足影
    響判決基礎之意見，即與未經斟酌有間，不得據為本條所定
    之再審理由。查再審原告主張之上開再審事由，或係於前訴
    訟程序中已提出並經原確定判決予以斟酌，或該筆跡鑑定後
    ，已經再審原告於上開偵查程序中承認簽發系爭本票，依該
    筆跡鑑定結果，尚不足以影響判決基礎。況且本院前確定判
    決於理由欄第「陸」段亦敘明「本件事證已臻明確，兩造其
    餘攻擊防禦方法，經核與本判決結果，不生影響，爰不予一
    一論述」，顯見已經斟酌。是則再審原告主張原確定判決有
    重要證物漏未斟酌等語，自非實在，為無可取。
五、綜上所述，再審原告主張本院98年度上易字第83號確定判決
    適用法規顯有錯誤而有民事訴訟法第496條第1項第1款之再
    審事由，已無可採。另原確定判決並無再審原告主張之發現
    未經斟酌之證物，或得使用該證物可受較有利益之裁判及就
    足影響於判決之重要證據，漏未斟酌之情事，從而，再審原
    告依民事訴訟法第496條第1項第1款、第13款及第497條之規
    定，提出本件再審之訴，求為廢棄本院98年度上易字第83號
    確定判決，顯無理由，而應予駁回。
六、據上論結，本件再審原告之訴無理由，依民事訴訟法第502
    條第2項、第78條，判決如主文。
中    華    民    國    98    年    10    月    20    日
                  民事第四庭    審判長法  官  吳上康
                                      法  官  王金龍
                                      法  官  陳珍如
上為正本係照原本作成。
不得上訴。
中    華    民    國    98    年    10    月    22    日
                                      書記官  易慧玲


司法院資訊處製作；財團法人民間司法改革基金會備份。
